臺灣臺南地方法院民事判決
110年度訴字第1678號
原      告  黃憲忠  
訴訟代理人  嚴庚辰律師
            嚴奇均律師
            柯漢威律師
被      告  林賜安  
            林枝成  
            鄭明華  
            鄭明發  
            鄭明良  
            鄭文瑞  
            楊秀蘭  
            王義祥  
            邱秋霞（王武輝之繼承人）

            王冠懿（王武輝之繼承人）


            王微淳（王武輝之繼承人）

            王怡喬（王武輝之繼承人）

共      同
訴訟代理人  許世烜律師
            楊家明律師
            葉賢賓律師
上列當事人間請求拆屋還地等事件，經本院於民國111年6月15日
言詞辯論終結，判決如下：
    主      文
原告之訴及假執行之聲請均駁回。
訴訟費用由原告負擔。
    事實及理由
一、程序事項：
　　按當事人死亡者，訴訟程序在有繼承人、遺產管理人或其他
    依法令應續行訴訟之人承受其訴訟以前當然停止；第168條
    至第172條及前條所定之承受訴訟人，於得為承受時，應即
    為承受之聲明；他造當事人，亦得聲明承受訴訟；聲明承受
    訴訟，應提出書狀於受訴法院，由法院送達於他造，民事訴
    訟法第168條、第175條及第176條分別定有明文。經查：被
    吿王武輝於本案繫屬後之民國111年3月25日死亡，由邱秋霞
    、王冠懿、王微淳、王怡喬繼承，有其繼承系統表、被繼
    承人除戶謄本、繼承人戶籍謄本等件存卷供考（見本院卷第
    277-287頁），被吿邱秋霞、王冠懿、王微淳、王怡喬聲請
    承受本件訴訟，經核與上開規定尚無不合，應予准許。
二、原告起訴主張：
(一)坐落臺南市○○區○○段0000地號土地（下稱系爭土地）為原告
    （應有部分45分之37）與訴外人何宏文（應有部分45分之4
    ）、何宏明（應有部分45分之4）所共有，被告等人未經原
    告及其餘共有人同意，長期占有使用系爭土地。被告林賜安
    、林枝成無權占用系爭土地如附圖（即臺南市歸仁地政事務
    所複丈日期111年2月11日複丈成果圖，下稱附圖）編號A所
    示部分（下稱A部分）鋪設水泥；被告鄭明華、鄭明發、鄭
    明良（下稱被告鄭明華等3人）無權占用如附圖編號B所示部
    分（下稱B部分），於其上種植果樹、搭建鐵皮地上物；被
    告鄭文瑞、楊秀蘭無權占用如附圖編號C所示部分（下稱C部
    分），於其上搭建小屋及果園使用（上開被吿所有之前揭地
    上物，詳如附表所示）；被告王義祥及王武輝（已歿，由被
    告邱秋霞、王冠懿、王微淳、王怡喬繼承，下合稱被告王義
    祥等人）則擅自將如附圖編號D所示部分（下稱D部分）作為
    巷道使用。
(二)被告無權占用系爭土地，並於其上設置如附表所示地上物，
    實已妨礙原告就系爭土地之所有權，爰依民法第767條、第8
    21條之規定請求被告拆除如附表所示之地上物，並將占用部
    分土地返還全體共有人等語。
(三)並聲明：
　1.被告林賜安、林枝成、被告鄭明華等3人、鄭文瑞、楊秀蘭
    應分別將如附表所示之地上物拆除，並將各自占用部分土地
    返還予原告及其他全體共有人。
　2.被告王義祥等人就D部分土地禁止為通行、堆置物品或為任
    何妨害原告所有權之行為。
　3.原告願供擔保請准宣告假執行。
三、被告則以：
(一)系爭土地原為訴外人即原告祖父林黃夢所有，林黃夢於37年
    1月15日死亡後，系爭土地由原告祖母許玉柳、原告父親黃
    萬長等人繼承。而被告等人世居於系爭土地上，於62年至67
    年間曾向黃萬長、許玉柳及訴外人即原告叔父何平生購買系
    爭土地，然因當時土地所有權人登記為「黃夢」，致無法辦
    理所有權移轉登記，雙方遂約定待系爭土地辦理繼承登記後
    ，再為辦理所有權移轉登記，是被告等人均係基於買賣關係
    占有使用系爭土地，並非無權占有：
　1.A部分：被告林賜安前於67年2月15日向許玉柳購買系爭土地
    中道路以北範圍（即A部分），約定待系爭土地辦理繼承登
    記完畢後再為土地分割移轉，被告林賜安並已於79年12月4
    日給付買賣價金尾款予何平生，被告林賜安並有於每年繳納
    土地地價稅。是被告林賜安基於上開買賣關係占有系爭土地
    ，並非無權占有。又被告林枝成為被告林賜安之子，並無占
    有使用A部分，原告對其為本件拆屋還地之請求並無理由。
　2.B部分：黃萬長前因在外地做生意不順，於63年間，與許玉
    柳將B部分出售予訴外人即被告鄭明華等3人父親鄭上榮，雙
    方成立口頭買賣契約，雖未辦理土地所有權移轉登記，但已
    點交予鄭上榮作為種植果樹使用，鄭上榮並有於每年繳納地
    價稅予黃萬長，鄭上榮死亡後，上開土地並由被告鄭明華等
    3人繼承。是被告鄭明華等3人基於上開買賣關係占有B部分
    ，並非無權占有。
　3.C部分：被告鄭文瑞前於63年間向黃萬長、許玉柳購買C部分
    ，雙方成立口頭買賣契約，並已點交承買範圍使用至今，被
    告鄭文瑞並有於每年繳納土地地價稅。是被告鄭文瑞基於上
    開買賣關係占有系爭土地，並非無權占有。又被告楊秀蘭為
    被告鄭文瑞兒媳，並無占有使用C部分，原告對其為本件拆
    屋還地之請求並無理由。
　4.D部分：D部分土地早於58年間即由訴外人林清池向黃萬長、
    許玉柳購買取得，作為家族通行巷道使用迄今。而D部分既
    已經公眾通行逾40年，應認已存有公用地役關係而成為既成
    巷道，原告主張將此部分土地收回自用，並無理由。
(二)並為答辯聲明：原告之訴及假執行之聲請均駁回。如受不利
    判決，願供擔保請准宣告免為假執行。
四、本件經協商並簡化爭點後，確認兩造不爭執事項如下：
(一)系爭土地原為訴外人即原告祖父林黃夢所有，林黃夢於37年
    1月15日死亡後，系爭土地由原告祖母許玉柳、原告父親黃
    萬長、與原告姑姑黃許蜜、劉黃金寶所繼承，黃萬長並於89
    年3月22日辦理系爭土地繼承登記，由黃萬長取得應有部分4
    5分之37、訴外人即原告叔父何平生之子何宏文、何宏明各
    取得應有部分45分之4。黃萬長於107年5月23日死亡後，其
    就系爭土地應有部分45分之4並由原告單獨繼承取得。
(二)附表所示地上物分別占用系爭土地如附圖A至D部分。
(三)原告前就系爭土地，於109年7月8日向被告等人提起竊占罪
    刑事告訴，經臺灣臺南地方檢察署（下稱臺南地檢署）110
    年度偵字第16969號案件偵辦後為不起訴處分，原告不服提
    起再議，嗣經臺灣高等檢察署臺南分署110年度上議字第152
    7號駁回再議確定。
五、得心證之理由：
(一)按所有人對於無權占有或侵奪其所有物者，得請求返還之，
    對於妨害其所有權者，得請求除去之，有妨害其所有權之虞
    者，得請求防止之；各共有人對於第三人，得就共有物之全
    部為本於所有權之請求，但回復共有物之請求，僅得為共有
    人全體之利益為之，民法第767條、第821條規定分別定有明
    文。次按各當事人就其所主張有利於己之事實，均應負舉證
    之責，故一方已有適當之證明者，相對人欲否認其主張，即
    不得不更舉反證（最高法院19年上字第2345號判決參照）。
    經查：
　1.系爭土地原為訴外人即原告祖父林黃夢所有，林黃夢於37年
    1月15日死亡後，系爭土地由原告祖母許玉柳、原告父親黃
    萬長、與原告姑姑黃許蜜、劉黃金寶所繼承，黃萬長並於89
    年3月22日辦理系爭土地繼承登記，由黃萬長取得應有部分4
    5分之37、訴外人即原告叔父何平生之子何宏文、何宏明各
    取得應有部分45分之4。黃萬長於107年5月23日死亡後，其
    就系爭土地應有部分45分之4並由原告單獨繼承取得；附表
    所示地上物分別占用系爭土地如附圖A至D部分等情，為兩造
    所不爭執，上情首堪認定。
　2.本件原告主張被吿無權占用系爭土地A至D部分，依民法第76
    7條、第821條規定，請求被告林賜安、林枝成、被告鄭明華
    等3人、鄭文瑞、楊秀蘭應分別將A、B、C部分之地上物拆除
    ，並將各自占用部分土地返還予原告及其他全體共有人；及
    請求被告王義祥等人就D部分土地禁止為通行、堆置物品或
    為任何妨害原告所有權之行為等語，為被吿否認，並以前詞
    置辯，是本件爭點應為：原告主張被告林枝成、楊秀蘭各為
    A、C部分之占有人，有無理由？被告林賜安、被告鄭明華等
    3人、鄭文瑞抗辯A、B、C部分基於買賣契約而有權占有，是
    否有據？被告王義祥等人抗辯D部分屬既成巷道，具公用地
    役關係，是否有據？原告依民法第767條第1項、第821條請
    求禁止被吿王義祥等人通行D部分，請求其餘被告拆除A、B
    、C部分地上物，並將占用土地返還全體共有人，有無理由
    ？逐一論述如下。
(二)原告主張被告林枝成、楊秀蘭各為A、C部分之占有人，並無
    理由：
　1.按占有乃對於物有事實上管領力之一種狀態；占有僅占有人
    對於物有事實上管領力為已足，不以其物放置於一定處所，
    或標示為何人占有為生效條件。苟對於物無事實上管領力者
    ，縱令放置於一定處所，並標示為何人占有，亦不能認其有
    占有之事實（最高法院53年台上字第2149號、53年台上字第
    861號判決意旨參照）。　
　2.原告雖主張被告林枝成占用A部分、被吿楊秀蘭占用C部分等
    語，惟查A部分為田厝三街91號建物之屋前水泥平台，現為
    被吿林賜安夫妻自住使用；C部分為荒廢果園（含鐵皮圍牆
    、果樹數棵），現況為雜草雜木叢生等節，業經本院履勘查
    明屬實，並有履勘筆錄、平面略圖、空照圖、照片在卷可稽
    （見本院卷第193-225頁），原告並未舉證證明被告林枝成
    就A部分、被吿楊秀蘭就C部分具有事實上管領力，其僅憑被
    吿林枝成、楊秀蘭分別為被吿林賜安之子、被吿鄭文瑞之兒
    媳之事實，推論被吿林枝成、楊秀蘭各為A、C部分之占有人
    ，洵屬無據。
(三)被告林賜安、被告鄭明華等3人、鄭文瑞抗辯A、B、C部分基
    於買賣契約而有權占有，要屬有據：
　1.按當事人主張有利於己之事實者，就其事實有舉證之責任，
    但法律別有規定，或依其情形顯失公平者，不在此限，民事
    訴訟法第277條定有明文。是以，原告以無權占有為原因，
    請求被告返還所有物之訴，被告對原告就其物有所有權存在
    之事實若無爭執，而僅以非無權占有為抗辯者，原則上，原
    告對於被吿無權占有之事實，自無舉證責任，而應由被吿就
    其取得占有，係有正當權源之事實證明之，如不能證明，則
    應認原告之請求為有理由。另本院依民事訴訟法第277條但
    書之規定，審酌系爭土地持續使用情形已逾40餘年，人物全
    非，遠年舊物，已難以查考而有舉證困難之問題，應認被吿
    舉證之證明度減低，減輕其舉證責任，即苟被告提出相關之
    證據，本於經驗法則，可推知其與事實相符者，應認其已有
    提出適當之證明。
　2.查被吿林賜安抗辯A部分為其向許玉柳購買而有權占有等語
    ，業據其提出67年2月15日買賣契約書為證（見臺南地檢署
    字卷110年度偵字第16969號偵查卷第181頁，下稱另案）。
    原告雖於本件否認上開契約書之形式真正，本院審酌上開買
    賣契約書年代久遠，簽立之當事人業已死亡，而其格式與一
    般制式買賣契約書尚屬相合，依經驗法則判斷，上開契約書
    並非被告臨訟杜纂，堪認其應屬真正。觀上開買賣契約書所
    載出賣人為許玉柳、何平生，買受人為林賜安，買賣範圍為
    「道路以北」等情，被吿林賜安所占用之A部分位於系爭土
    地之位置，為田厝三街以北之北側土地，此與上開契約約定
    相符，又審酌許玉柳為系爭土地67年當時登記名義人林黃夢
    之配偶，其以繼承人身份與被吿林賜安簽立買賣契約，並未
    違反當時社會常情。參以原告前就系爭土地，於109年7月8
    日向被告等人提起竊占罪刑事告訴，經臺南地檢署110年度
    偵字第16969號案件偵辦後為不起訴處分，原告不服提起再
    議，嗣經臺灣高等檢察署臺南分署110年度上議字第1527號
    駁回再議確定等情，為兩造所不爭執，而依另案證人林茂仁
    於偵查中證稱：「我村長任內，何平生為了土地的事要向林
    賜安討錢，林賜安有在我面前將錢交給何平生...我當時有
    建議林賜安不要給何平生，因為林賜安已經有跟何平生母親
    （許玉柳）買過一遍，雙方有寫一張單據，但是林賜安堅持
    給他第二遍錢」等語（見另案偵卷第148-149頁），本於經
    驗法則，可推知被吿林賜安主張向有權出售系爭土地之許玉
    柳、何平生購買A部分，雙方並簽立買賣契約等語，洵屬有
    據。
　3.被告鄭明華等3人抗辯B部分向黃萬長、許玉柳購買，被告鄭
    文瑞抗辯C部分向黃萬長、許玉柳購買，均有權占有系爭土
    地等語。按買賣契約之成立生效並不以書面為要件，而依據
    證人即何平生之配偶嚴美麗於本院審理中具結所證略以：「
    被吿鄭明華的母親於66年有來系爭土地前面圍籬芭，因為她
    跟妯娌瑞蘭（就是鄭文瑞的老婆）向我大伯黃萬長買我們祖
    厝南邊的地，一人買兩壟，鄭明華的母親來圍籬笆時與我婆
    婆許玉柳互罵，我婆婆說我要生產了，她還來圍籬笆，是不
    是要害我流產，鄭明華媽媽說黃萬長賣地就賣到我們祖厝前
    面，祖厝大門朝南方」等語（見本院卷第361-367頁）；核
    與被吿邱秋霞於本院審理中經本院為當事人訊問，具結所陳
    略以：「我住在原告祖厝的東側，從69年我嫁過去到現在，
    現況就是這樣，許玉柳已經將土地賣給被吿林賜安等人；當
    時土地過戶因為登記時有問題，農業社會，大家誠實善良，
    鄰居多年，互相信任，我聽許玉柳說賣土地是為了買計程車
    給原告的父親使用，但土地一直沒有登記給買方，我知道買
    賣的錢都有交給許玉柳，買方有要求辦理過戶，賣方不知道
    什麼原因沒有辦理，後來有依照買的坪數大家分配繳納地價
    稅；被吿大家買賣範圍是照現在的A、B、C部分，土地有圍
    起來，一壟約30坪，系爭土地許玉柳跟黃萬長都有作主買賣
    」等語相符（見本院卷第367-370頁），亦與另案警詢中證
    人林江溪所證內容大致相符（見另案偵卷第142-143、152頁
    ），佐以被吿抗辯各承買人有依其承買占用範圍分攤地價稅
    ，亦據被吿提出86年地價稅繳款書及地價稅計算書為證（見
    另案警卷第183-185頁）。再者，本院審酌前開買賣情形距
    今已超過40年，當時直接接洽買賣細節之契約當事人多已不
    復存在，證據遙遠、舉證困難之情，實屬明顯，基此，揆諸
    首揭說明，本件就被吿應負之舉證責任應予適度減輕，始符
    公允。綜上各項事證以觀，已足認被告鄭明華等3人抗辯B部
    分已由其父鄭上榮向系爭土地之前手黃萬長、許玉柳購買取
    得，被吿鄭文瑞抗辯C部分係向原告之父黃萬長、原告之祖
    母許玉柳購買取得，雙方成立買賣契約，僅因故未能辦理所
    有權移轉登記等情，尚可採信。原告係繼承取得系爭土地，
    為黃萬長之繼承人，自應繼受前手之法律關係，是被吿抗辯
    被告鄭明華等3人繼承前開買賣契約之法律關係，被吿鄭文
    瑞本於前開買賣契約之法律關係，有權占用系爭土地等語，
    即屬有據。
　4.依此，由被吿林賜安、被告鄭明華等3人、鄭文瑞所提出之
    證據，足認上開被吿已經盡舉證責任，原告並未再提反證推
    翻之，應認上開被吿抗辯A、B、C部分係基於各自之買賣契
    約而有權占有系爭土地等語，要屬有據。
(四)被告王義祥等人抗辯D部分屬既成巷道，具公用地役關係，
    是否有據？　　
　1.次按私有土地實際供公眾通行數十年之道路使用，公法上  
    應認為已有公用地役關係存在，其所有權之行使應受限制，
    土地所有人不得違反供公眾通行之目的而為使用（行政法院
    46年判字第39號判決參照）。又依司法院釋字第400號解釋
    理由書意旨，既成道路成立公用地役關係之要件為：1.須為
    不特定之公眾通行所必要，非僅為通行便利或省時；2.於公
    眾通行之初，土地所有權人並無阻止情事；3.須經歷年代久
    遠而未曾中斷，所謂年代久遠雖不必限定其期間，但仍應以
    時日長久，一般人無復記憶其確實起始，僅能知其梗概。又
    既成道路符合上開要件而成立公用地役關係，並不以登記為
    必要。是倘私有土地已具有公用地役關係存在時，土地所有
    權人之權利行使，應受公眾使用之限制，亦即不得違反供公
    眾使用之目的，而排除他人之使用，自已無法自由使用收益
    ，而形成因公益而犧牲其財產上之利益（最高法院96年度台
    上字第1704號、97年度台上字第1255號判決意旨參照）。 
　2.經查，D部分位於系爭土地上，現況為柏油路面，通行使用
    ，可往北通往田厝三街，且D部分已編定為「田厝三街82巷
    」，路旁有電線桿、排水溝、路燈乙節，有本院前揭履勘筆
    錄、空照圖、照片在卷可稽，復依系爭土地自63年起迄今之
    航空照片所示（見另案偵卷第86-95頁），D部分於73年8月2
    4日當時已為通行巷道；復依被吿王義祥所有之門牌號碼田
    厝三街82巷7號房屋之使用執照所載，建築當時係以D部分做
    為建築線乙節，有臺南市仁德區公所111年5月11日函文所檢
    附之86南工局（仁德）使字第07號建築使用執照、核准圖影
    印本存卷可考（見本院卷第305-325頁），足見D部分至遲於
    73年8月24日起即供不特定人通行使用。又證人林耀民於另
    案警詢證稱：「從我小時候起我們就一直以這條路進出，當
    時原告他們也住在那裡，如我們真有竊佔系爭土地，他們早
    就圍起來了」等語（見另案警卷第223-226頁），可知當時
    系爭土地所有權人並無阻止之情事。綜上，足認D部分至少
    早於73年8月間迄原告取得系爭土地所有權止，即已供不特
    定人通行達30餘年，年代已甚久遠而未曾中斷，依前揭說明
    ，被吿抗辯D部分已具有公用地役關係，符合前述司法院釋
    字第400號解釋理由書所載之要件，應屬可採。
　3.D部分既為既成巷道，供作不特定之公眾通行使用，已成立
    公用地役關係，原告就D部分成立公用地役權關係之土地所
    有權能應受限制，不得違反供公眾通行之目的，而排除他人
    之使用。是原告請求禁止被告王義祥等人通行D部分，且不
    許為堆置物品或為任何妨害原告所有權之行為，顯非有理，
    應予駁回。
六、綜上所述，被吿並非無權占有使用A、B、C部分，D部分為既
    成巷道，已成立公用地役關係，原告依照民法第767條、第8
    21條規定，請求被告林賜安、林枝成就A部分，被告鄭明華
    等3人就B部分，被吿鄭文瑞、楊秀蘭就C部分土地上之地上
    物予以拆除，並將各自占用部分土地返還予原告及其他全體
    共有人；及請求被告王義祥等人就D部分土地禁止為通行、
    堆置物品或為任何妨害原告所有權之行為，均無理由，應予
    駁回。原告之訴既經駁回，其假執行之聲請失所依附，亦併
    駁回之。
七、本件為判決基礎之事證已臻明確，兩造其餘攻擊、防禦方法
    及所提之證據，經本院審酌後，認與判決之結果不生影響，
    爰不一一論列，併此敘明。
八、訴訟費用之依據：民事訴訟法第78條。
中　　華　　民　　國　　111 　年　　7 　　月　　6 　　日
                  民事第四庭    法  官  許育菱
以上正本證明與原本無異。
如不服本判決，應於送達後20日內，向本院提出上訴狀並表明上
訴理由，如於本判決宣示後送達前提起上訴者，應於判決送達後
20日內補提上訴理由書（須附繕本）。
如委任律師提起上訴者，應一併繳納上訴審裁判費。
中　　華　　民　　國　　111 　年　　7 　　月　　8 　　日
                                  書記官  顏珊姍  
附表：
附圖編號 占用面積 （平方公尺） 地上物 原告主張占用人 A 53.52 水泥平台 林賜安、林枝成 B 173.80 鐵皮工具間及車庫（含鐵皮圍牆、果樹、棚架、籬笆） 鄭明華、鄭明發、鄭明良 C 211.63 果園、小屋（含鐵皮圍牆） 鄭文瑞、楊秀蘭 D 150.43 柏油巷道（含水溝） 王義祥、王武輝（繼承人即邱秋霞、王冠懿、王微淳、王怡喬）